臺灣高等法院刑事判決
111年度上易字第458號
上  訴  人  臺灣桃園地方檢察署檢察官  
被      告  葉時泊


上列上訴人因被告竊盜案件，不服臺灣桃園地方法院110年度審
易字第34號，中華民國111年1月20日第一審判決（起訴案號：臺
灣桃園地方檢察署109年度偵字第10494號），提起上訴，本院判
決如下：
    主  文
上訴駁回。
    理  由
一、本案經本院審理結果，認第一審判決對被告葉時泊為無罪之
    諭知，核無不當，應予維持，並引用第一審判決書記載之證
    據及理由（如附件）。
二、檢察官上訴意旨略以：
㈠、本案RAM-1127車號之租賃小客車（下稱本案小客車）為被告
    所租用，且依被告於原審所述：我當時別的工程做完了，要
    換別的工程做，因為我沒有車子，所以我才去租車子要載工
    具到新的工作地點。雖然後來我將我的工具載到新的工作地
    點了，但是因為我是租一整天的，所以沒有馬上把車子歸還
    等語，足見被告在租車目的達成後並未立即歸還該車，該車
    仍在被告之實力支配範圍下，是縱然監視器翻拍照片並未擷
    取到該車駕駛人之相貌，仍不能據此否定被告可能在該車內
    之事實。又租賃車輛之時間可自行選擇，被告雖表示因為租
    賃時間是一天，所以把工具載到新工作地點後仍未歸還車輛
    ，然此即表示被告尚有使用車輛之需求，否則何以選擇租賃
    長達一天，且在租賃目的完成後，仍不歸還車輛，此情顯與
    一般人租賃車輛之常情有別。
㈡、再者，被告雖辯稱：我承租上開小客車，係因從事鋪地磚工
    程，要載工程的東西，承租車輛有兩個朋友「阿雄」、「阿
    明」開過該車，但無法提供本名等語。然被告與「阿雄」、
    「阿明」既為朋友，又一起工作，何以不知該二人之真實姓
    名年籍，且被告自陳其一天鋪地磚一坪為新臺幣（下同）60
    0元，一天可鋪20坪，而被告租車一天就要花費2,100元，「
    阿雄」、「阿明」薪資也是鋪地磚一坪600元，被告平常也
    不會對「阿雄」、「阿明」請客，則何以被告願意無償供「
    阿雄」、「阿明」使用該一天需花費2,100元之租賃汽車。
    又若該二人是未告知被告之情形下而使用該車，車子里程數
    顯然有所不同，被告不可能毫不知情，被告上開辯稱顯然不
    符常情，顯不可採。況被告自始未提供友人「阿雄」、「阿
    明」之姓名年籍供法院查證，而實務上常見之「幽靈抗辯」
    ，即行為人不願據實陳述，或有其他顧慮，遂將其犯行推卸
    予已故之人，或實際上不存在之人，俾以卸責，因法院無從
    讓被告與該已故或不存在之人對質，其辯解之真實性如何，
    即屬無從檢驗，而難以逕信，是於無積極證據足資佐證下，
    自得認其所為抗辯係非有效之抗辯。本案被告既無從提出積
    極證據佐證其上揭辯解之友人係真實存在，顯可疑其係將犯
    行推諉予捏造而實際上不存在之人，依前開說明，被告此部
    分抗辯非有效之抗辯，應不足採。
㈢、準此，被告既為上開租賃車輛之使用者，而無任何證據顯示
    有其他使用者，且上開租賃車輛出現在本案竊盜案發地點搬
    運牛樟芝，足認被告確有於本案案發時地，竊取牛樟芝一批
    之犯行。原審判決認事用法尚嫌未恰，爰請將原判決撤銷，
    更為適當合法之判決。
三、按刑事有罪判決，須以無合理懷疑（或超越合理懷疑）之有
    罪確信為前提，且檢察官就被告犯罪事實，應負舉證責任，
    並指出證明之方法，刑事訴訟法第161條第1項定有明文，是
    檢察官對於起訴之犯罪事實，應負提出證據及說服之實質舉
    證責任；又被告享有不自證己罪、保持緘默等特權，從而被
    告所為辯解，縱然不足採信，仍須有積極、確切之證據，始
    足以認定其犯罪，倘檢察官所提出之證據，不足為被告有罪
    之積極證明，或其指出證明之方法，無從說服法院以形成被
    告有罪之心證，自應為被告無罪判決之諭知，以落實無罪推
    定原則與證據裁判主義。　
四、本院之判斷：
㈠、本案監視器錄影畫面檔案依偵辦單位即桃園市政府警察局楊
    梅分局110年9月8日楊警分刑字第1100010521號函所附員警
    職務報告所載，因未留存且電腦設備汰換而無備份等情，已
    無法提供（見原審卷第91、93頁），即無從由監視器錄影畫
    面確定案發過程。而由證人即告訴人邱政霖於原審證稱，我
    案發後有到對面大樓調閱監視器，監視器中有看到貨車，有
    幾個人從裡面搬運我的牛樟芝。…我放牛樟芝的對面就是我
    們住家，我姊姊剛好在陽台曬衣服，他說他看到有貨車在搬
    牛樟芝，所以就趕快打電話給我等語（見原審卷第211、213
    頁），只提到貨車，未提到其他車輛，可知告訴人僅能確認
    該懸掛偽造MV-057車號車牌之貨車應有犯案，核與卷附監視
    器錄影畫面擷圖中（見偵卷第52頁），上開貨車車斗上放有
    數箱貨物之情相符，則依告訴人所證，尚無從認定被告所承
    租之本案小客車有參與上開竊盜犯行。
㈡、又偵辦警員李東益於108年10月16日之職務報告中，係記載「
    疑似」三台車輛犯案，除上開貨車及被告承租之本案白色小
    客車外，第三台車輛因燈光昏暗、車牌汙損，無法辨識出確
    切車號等語（見偵卷第27頁），另由警員李東益詢問告訴人
    邱政霖之警詢筆錄中，提問：經警方調閱監視器，有一台貨
    櫃車負責載運，兩台汽車於附近把風與協助等語（見偵卷第
    35頁），可知當時警方是認為被告所承租之本案小客車疑似
    於附近把風、協助。而卷附畫面時間108年10月8日23時16分
    47秒之監視器畫面擷圖中（見偵卷第51頁下方），雖有一台
    白色小客車停放於現場附近，但因離監視器鏡頭有一段距離
    ，無法辨識車牌號碼，是該小客車究竟為被告所承租之小客
    車，或是警員職務報告中所指之第三台汽車，尚無法確認。
    則本案唯一能確定者，只有畫面時間同日23時17分42至45秒
    之監視器畫面擷圖，顯示被告所承租之本案小客車行駛在前
    ，該懸掛偽造車牌之行竊貨車尾隨在後（見偵卷第52頁至53
    頁）。然僅憑被告所承租之本案小客車於短短幾秒鐘間有行
    駛於行竊貨車前方之行為，衡情實難認本案小客車與所謂之
    把風或協助行竊行為確實有關，警員職務報告中亦係以「疑
    似」之用語稱之，即無從以該有限之監視器畫面擷圖認定當
    時駕駛本案小客車之人或所搭載之乘客必有參與本案竊盜犯
    行。
㈢、至被告固於110年1月25日原審準備程序時起，陳稱其承租本
    案小客車之主要目的是為搬運工作用具使用，但其前於109
    年8月18日因本案第一次應訊時，係供稱：我沒印象，我的
    確有租車，但車子可能我朋友借走了，這段期間我租過很多
    車，我不太確定我當時在幹嘛等語（見偵卷第118頁；本案
    被告並未至警局應訊，起訴書證據清單欄記載有被告警詢之
    供述，應屬誤載），當時距離案發時間即108年10月8日已相
    隔10個多月，是被告若確無參與此案，且曾多次租車，其證
    稱已記不清楚當日租車之目的及之後行動，尚非不合情理。
    而至原審110年1月25日應訊時，距離案發時間更已相隔1年3
    個多月，被告卻能具體回答上開原審準備程序時之內容，衡
    情被告應是憑其回想後之記憶回答，自無法要求其回憶精確
    無誤，其準備程序當日亦曾陳稱過太久了，我不太記得了等
    語（見原審卷第66頁）。又被告於偵查中是稱「阿雄」、「
    阿明」是工程上的朋友，其承租車輛期間，有開過該車，而
    當時借車給誰，不太確定，對那個地方沒有印象等語（見偵
    卷第頁130頁），則被告上開所述顯未明確指稱就是借給「
    阿雄」、「阿宏」二人。嗣被告於原審準備程序時稱是共同
    工作之「阿龍」與另一人有可能使用該車（見原審卷第64
　　頁），於原審審判期日亦稱有可能是我租的那台車我借給別
    人（見原審卷第214頁），我和「阿龍」與另一人就一起工
    作一個禮拜，是人家介紹給我的等語（見原審卷第217頁）
    ，可認被告可能因時間已久且與「阿龍」等人共事期間短暫
    ，不清楚或已經記憶不清，無法提供「阿龍」等人之資料，
    此亦非顯然悖於情理。是檢察官上訴意旨僅憑被告回憶後之
    內容有若干未合於情理之處，或不知或無法提供「阿龍」等
    人之本名或聯絡方式，遽認被告所辯不可採信，已非公允。
㈣、況被告若如其所述，案發時間是以施作磁磚工程為業，且需
    「阿龍」陪同搬運工具（見原審卷第63頁），則未必能精確
    估計搬運工具所需時間，且其本身當時並無車輛，搬完工具
    後之剩餘租車時間也可供作他用，是被告為保險起見而直接
    租車一天，亦屬一般人可能之決策，尚難逕認有與常情相違
    。而被告既已租賃一日，自亦無須於搬完工具後立刻還車，
    而是等承租時間將屆才還車，亦符情理。又被告繳清租車一
    日之費用後，已屬沉沒成本，不借給「阿龍」等人，也不會
    更便宜，則「阿龍」等人若果為與被告一起工作之友人，被
    告暫時借給「阿龍」等人使用，亦合人情世故，上訴意旨以
    被告未曾請客，或其等之時薪為何等情，質疑被告所辯之可
    信度，稍屬牽強。
㈤、綜上所述，因偵查機關未能提供監視器錄影檔案，僅憑卷附
    之監視器錄影畫面擷圖及告訴人邱政霖所證暨警員李東霖所
    製作之職務報告內容，實無從確定被告所承租之本案小客車
    有參與本案竊盜犯行中之把風或協助等工作。又因被告只與
    「阿龍」等人共事一個星期，且其就本案應訊時距離案發日
    已有一段時間，是其稱無法提供「阿龍」等人之本名及聯絡
    方式，亦非全然無據。本案自不能僅因被告所承租之本案小
    客車曾於案發期間行經行竊現場附近，而認定被告必有參與
    本案竊盜犯行。是本案依檢察官所提出之證據及現存卷證資
    料，既不足以證明被告有公訴意旨所指之竊盜犯行，依罪疑
    有利於被告之原則，即應為有利於被告之認定。檢察官上訴
    意旨主要仍係指摘被告辯解不合情理之處，未能再積極舉證
    被告確有本案公訴意旨所指之竊盜犯行，此經本院論述如前
    ，原審同上見解，而為無罪之諭知，經核並無違誤，檢察官
    猶執前詞指摘原判決證據取捨及認定不當，其上訴非有理由
    ，應予駁回。
五、被告經本院合法傳喚，有本院送達證書在卷足憑（見本院卷
    第75頁），然無正當理由未於審判期日到庭，爰不待其陳述
    ，逕為一造辯論判決。　　　　　
據上論斷，應依刑事訴訟法第368條、第371條、第373條，判決
如主文。
本案經檢察官曾俊哲到庭執行職務。
中　　華　　民　　國　　111 　年　　6 　　月　　23　　日
                  刑事第二十庭  審判長法　官  王復生
                                      法　官  蕭世昌
                                      法　官  張紹省
以上正本證明與原本無異。
不得上訴。
                                      書記官  莫佳樺
中　　華　　民　　國　　111 　年　　6 　　月　　23　　日
附件：
臺灣桃園地方法院刑事判決
110年度審易字第34號
公　訴　人　臺灣桃園地方檢察署檢察官
被　　　告　葉時泊　男（民國00年0月00日生）
                    身分證統一編號：Z000000000號
　　　　　　　　　　住桃園市○○區○○○○街00號6樓
                    另案於法務部○○○○○○○執行中
上列被告因竊盜案件，經檢察官提起公訴（109 年度偵字第1049
4號），本院判決如下：
    主  文
葉時泊無罪。
    理  由
一、公訴意旨略以：被告葉時泊於民國108年10月8日22時許，駕駛
    車牌號碼000-0000號(起訴書誤載為RAW-1127號)租賃小客車，
    夥同姓名年籍不詳之數人，前往桃園市○○區○○○街00號，見告訴
    人邱政霖所有並置於該址之牛樟芝無人看管，遂共同意圖為
    自己不法之所有，以徒手搬運方式，竊取上開牛樟芝一批，
    並指示其餘共犯駕駛懸掛車牌號碼00-000號小貨車搬運後離去
    。因認被告共同涉有刑法第320條第1項之竊盜罪嫌。
二、按有罪之判決書應於理由內記載認定犯罪事實所憑之證據及
    其認定之理由，刑事訴訟法第310條第1款定有明文。而犯罪
    事實之認定，係據以確定具體的刑罰權之基礎，自須經嚴格
    之證明，故其所憑之證據不僅應具有證據能力，且須經合法
    之調查程序，否則即不得作為有罪認定之依據。倘法院審理
    之結果，認為不能證明被告犯罪，而為無罪之諭知，即無刑
    事訴訟法第154條第2項所謂「應依證據認定」之犯罪事實之
    存在。因此，同法第308條前段規定，無罪之判決書只須記
    載主文及理由，而其理由之論敘，僅須與卷存證據資料相符
    ，且與經驗法則、論理法則無違即可，所使用之證據亦不以
    具有證據能力者為限，即使不具證據能力之傳聞證據，亦非
    不得作為彈劾證據使用。故無罪之判決書，就傳聞證據是否
    例外具有證據能力，本無須於理由內論敘說明，是以下本院
    採為認定被告無罪所使用之證據，不以具有證據能力者為限
    ，且毋庸論敘所使用之證據是否具有證據能力，合先敘明。
三、按犯罪事實應依證據認定之，無證據不得認定犯罪事實，不
    能證明被告犯罪者，應諭知無罪之判決，刑事訴訟法第154
    條第2項、第301條第1項分別定有明文。又犯罪事實之認定
    ，應憑證據，如未能發現相當證據，或證據不足以證明，自
    不能以推測或擬制之方法，作為裁判基礎，最高法院40年台
    上字第86號判例可資參照；且認定犯罪事實所憑之證據，雖
    不以直接證據為限，間接證據亦包括在內，然而無論直接證
    據或間接證據，其為訴訟上之證明，須於通常一般之人均不
    致有所懷疑，而得確信其為真實之程度者，始得據為有罪之
    認定，倘其證明尚未達到此一程度，而有合理之懷疑存在而
    無從使事實審法院得有罪之確信時，即應由法院為諭知被告
    無罪之判決，最高法院76年台上字第4986號判例亦可參卓。
    再檢察官對於起訴之犯罪事實，仍應負提出證據及說服之實
    質舉證責任，倘其所提出之證據，不足為被告有罪之積極證
    明，或其指出證明之方法，無從說服法院以形成被告有罪之
    心證，基於無罪推定之原則，自應為被告無罪判決之諭知；
    事實審法院對於證據之取捨，依法雖有自由判斷之權，然積
    極證據不足證明犯罪事實時，被告之抗辯或反證縱屬虛偽，
    仍不能以此作為積極證據應予採信之理由，最高法院最高法
    院92年度台上字第128號判例、30年上字第482號判例皆可參
    照。
四、公訴意旨認被告涉有竊盜罪嫌，無非以告訴人於警詢中之證
    述、監視器錄影畫面翻拍照片、車輛詳細資料報表、中華民
    國小客車租賃定型化契約書等為其主要論據。
五、訊據被告堅詞否認有何竊盜犯行，辯稱：伊確實有租車，但
    車子可能被朋友開走了，伊對那個地方不熟悉，也沒有印象
    ，伊沒有竊盜等語。經查：
（一）被告於108年10月8日18時35分前往租賃公司承租RAM-1127
      號自小客車，並於同年月9日14時50分歸還，此情為被告
      於偵訊及本院審理時所自承，並有卷內中華民國小客車租
      賃定型化契約、車輛詳細資料報表在卷可稽(見偵卷第21
      至25頁、第129頁、本院卷第62頁)；另告訴人所有牛樟芝
      一批於108年10月8日23時許遭人竊取，是時上開車牌號碼0
      00-0000號租賃小客車出現於竊案現場，並與置放遭竊取
      牛樟芝之懸掛偽造MV-057車牌(真實車牌號碼不詳)之貨車
      同時離開現場，此亦有告訴人於警詢及本院審理時之證述
      、桃園市政府警察局楊梅分局埔頂派出所受理各類案件紀
      錄表、受理刑事案件報案三聯單、刑事現場照片、監視器
      錄影畫面翻拍照片及員警職務報告在卷可佐(見偵卷第27
      頁至37頁、第49至54頁，本院卷第209頁至214頁)，是此
      部分之事實，應堪以認定。
（二）惟查，證人即告訴人於警詢時證稱：伊於108年10月8日23
      時20分接到姐姐的電話，告知伊倉庫內的牛樟芝遭竊，伊
      到現場後清點有短少等語(見偵卷第34頁)，於本院審理時
      以證人身分證稱：當時伊人在附近，沒有在現場，伊沒有
      看到行竊的人跟這兩台車，伊是事後透過監視器才看到的
      等語(見本院卷第212頁)，可知證人並未親眼目睹案發過
      程，僅為事後透過監視器觀看竊盜現場狀況，是其當無可
      能見到竊嫌之容貌與相關特徵；又本案監視錄影畫面檔案
      已未留存，此有員警職務報告在卷可稽(見本院卷第93頁)
      ，則本案無從勘驗監視錄影畫面以明瞭案發現場之狀況，
      而就卷內監視器畫面翻拍照片(見偵卷第51頁至52頁)觀之
      ，僅見上開車牌號碼000-0000號租賃小客車停在竊案現場
      ，並與另一台貨車同時離去，上開翻拍照片亦未擷取到竊
      取告訴人所有牛樟芝或駕駛上開2台車之人之相貌，是依
      上開證據，自難認定被告即為竊取告訴人所有牛樟芝之人
      。
（三）復查，被告於偵訊中辯稱：伊承租上開小客車，係因從事
      鋪地磚工程，要載工程的東西，承租車輛期間有2個朋友
      「阿雄」、「阿明」開過該車，但無法提供本名(見偵卷
      第130頁)；復於本院審理時供稱：伊當時在鋪設地磚，鋪
      一坪是600元，伊一個人一天可以鋪20坪，但伊在租本案
      租賃小客車時，有找兩個人幫忙做那場工地，伊因為那個
      工地已經做完了，要載工具去下一個工地，伊於108年10
      月8日當天租完車，就把工具載到下一個工地卸貨了，後
      來把該車停在福德二街即伊與另兩人一起住的租屋處的路
      邊，伊與這兩人一起工作一個禮拜，這兩個人是人家介紹
      的，伊提不出該二人的資料，當晚伊把車鑰匙擺在桌上，
      是這兩個人也可以拿的到的地方，伊很早就睡了，伊不確
      定隔天要把這台車開回去還給租車行的時候，鑰匙是否還
      在原來的地方，但伊確定車子不是停在同一個地方，伊想
      說可能是那兩個人去買東西之類的等語(見本院卷第216頁
      至218頁)。觀諸上開被告所述內容，就其租車當天尚有2
      名同伴可得使用該車之事實，其供述內容大致前後相符，
      雖被告無法提出上開2人之真實年籍姓名等資料以供查證
      ，惟本案仍不能排除係上開2名真實年籍姓名不詳之人趁
      被告不知而駕駛上開租賃小客車犯案之可能性，實難僅憑
      被告所租用之上開車輛出現於案發現場，即據此作為不利
      被告之認定。
（四）綜上，本件被告雖未提供上開同伴之姓名，或提供其他足
      資辨別身分等資料，然刑事訴訟法規定被告有緘默權，被
      告基於不自證己罪原則，既無供述之義務，亦不負自證清
      白之責任，不能因被告未能提出證據資料證明其無罪，即
      認定其有罪。公訴人所舉證據既尚不足以證明被告有何起
      訴書所載犯行，已如前述，揆諸前揭說明，自應諭知被告
      無罪之判決。
據上論斷，應依刑事訴訟法第301條第1項，判決如主文。
本案經檢察官楊朝森、賴怡伶到庭執行職務。
中　　華　　民　　國　　111 　年　　1 　　月　　20　　日
                    刑事審查庭     法  官     高上茹
以上正本證明與原本無異。
如不服本判決應於收受判決後20日內向本院提出上訴書狀，並應
敘述具體理由。其未敘述上訴理由者，應於上訴期間屆滿後20日
內向本院補提理由書(均須按他造當事人之人數附繕本)「切勿逕
送上級法院」。
                                   書記官     蔡宛軒
中　　華　　民　　國　　111 　年　　1 　　月　　20　　日